【裁判字號】    97,國,36
【裁判日期】    980618
【裁判案由】    國家損害賠償
【裁判全文】
臺灣桃園地方法院民事判決                97年度國字第36號
原      告  戊○○
            丁○○
            丙○○
            乙○○
            甲○○
            庚○○
            己○○
共      同
訴訟代理人  楊志航律師
被      告  桃園縣政府
法定代理人  朱立倫
訴訟代理人  賴彌鼎律師
複  代理人  邱英豪律師
            姜至軒律師
上列當事人間請求國家損害賠償事件，於民國98年6月4日言詞辯
論終結，本院判決如下：
    主  文
原告之訴及假執行之聲請均駁回。
訴訟費用由原告負擔。
    事實及理由
一、本件原告起訴主張：
  (一)原告戊○○於民國95年9月12日下午19 時許，駕駛車牌號碼
    3774-MW 號自用小貨車，並其上乘載被害人馬邱祥玉，行經
    桃園縣復興鄉台7 線48.5K （即48公里500 公尺）處，因道
    路上方桃133 線道路0K＋930 （即0 公里900 公尺，簡稱OK
    +930）處上邊坡坍方引起落石墜落，擊中上開小貨車右側及
    坐於車內副駕駛座之馬邱祥玉，致馬邱祥玉傷重不治死亡，
    原告戊○○亦受有重傷。
  (二)依國家賠償法第3 條規定：「公有公共設施因設置或管理有
    欠缺，致人民生命、身體或財產受損害者，國家應負擔損害
    賠償責任。」，旨在使政府對於提供人民使用之公共設施，
    負有維護通常安全狀態之義務，重在公共設施不具通常應有
    之安全狀態或功能時，其設置或管理機關是否積極並有效為
    足以防止危險或損害發生之具體行為為斷。所謂公有公共設
    施之設置有欠缺，係指公共設施建造之初，即存有瑕疵而言
    ；管理上有欠缺者，係指公共設施建造後未妥善保管，怠為
    維修致該物發生瑕疵而言。又上開賠償責任，係採無過失主
    義，祇須公共設施因設置或管理有欠缺，致人民生命、身體
    或財產受損害，國家或其他公法人即應負賠償責任，致其對
    該設置或管理之欠缺有無故意或過失，或於防止損害之發生
    已否善盡其注意義務，均非所問。國家賠償法第3 條所規定
    之國家賠償責任性質，係屬危險責任，並具社會保險之效果
    與機能，為保護人民權益，國家所設置管理之公共設施，如
    為供公共目的使用均屬之。按縣道、鄉道由縣（市○○路主
    管機關管理。但為整體運輸系統需要，必要時，縣（市○○
    路主管機關得將縣道委託中央公路主管機關管理，公路法第
    6條第2項定有明文。而依交通部制定公路養護手冊第3 章路
    基及邊坡第3.1 節說明：「路基及邊坡之養護，在使路基、
    路肩、邊坡、擋土牆及其他保護路基及邊坡設施，經常保持
    穩定、安全及完整。路基或邊坡如遭受豪雨、地震、坍方、
    山崩、洪水、土石流或其他原因，發生土壤沖蝕、開裂、滑
    落、沉陷、側移、流失或坡趾淘空，致影響行車安全時，應
    立即採取適當之緊急措施，維護交通安全。」等語，本件被
    告機關已自承本件事故發生肇因桃133線道路0K＋930處上方
    邊坡坍方引起落石墜落所致，又被告為該道路工程或設施之
    設置維護機關，其管理之路段既留有巨石未能及時移除，又
    未及時於12日以前在台7 線事故路段設置警告標誌，足以影
    響行車之安全，已不具備通常應有之狀態及功能，即係公共
    設施管理之欠缺，則本件損害發生之原因既係由於被告機關
    對於桃113 線道路之養護之疏失，被告自應就不法侵害他人
    身體致死之侵權行為負責，要無疑義。
  (三)次按依本法請求損害賠償時，應先以書面向賠償義務機關請
    求之。賠償義務機關拒絕賠償，或自提出請求之日起逾30日
    不開始協議，或自開始協議之日起逾60日協議不成立時，請
    求權人得提起損害賠償之訴。國家賠償法第10條第1 項、第
    11 條1項分別定有明文。查原告於97年7 月29日以書面向被
    告機關為國家賠償之請求，惟被告自原告提出請求之日起已
    逾30日不開始協議，亦未依法做成拒絕賠償理由書，爰依前
    揭規定提起本件訴訟。
  (四)被告機關雖辯稱於桃133線道路0K＋930處下方均有設置防護
    措施云云，惟查，事實上僅設置矮小護欄，益證被告機關知
    悉其有養護之責，然該設施設計非但不能發揮阻擋大石滾落
    之功能，反而促使大小石頭直接順勢滾躍該設施頂部，直落
    下方台7線道路，增加該省道往來車輛危險，而桃113線道路
    與台7 線道路間地形陡峭但林相完整，從無發生坍方，此從
    桃113 線道路落石現場，被告所屬養護單位便宜行事將兩顆
    大石頭任意堆置路旁欄杆外側亦足證明，被告機關未注意下
    方之台7 線道路，造成以鄰為壑之效果，此因被告機關之過
    失釀生本件事故甚明，被告所謂已盡注意能事，實屬無稽。
    況且，桃133線道路0K＋930處於95年9月9日已發生坍方造成
    道路中斷，被告機關當時僅清出一個車道讓車輛通行，並未
    將土方全數移除，形成土石隨時可能滑落下方之情形，若能
    適當清除，當可避免本件發生大量土方滑落，被告機關之不
    作為，亦是造成本件事故之因素。是則，上開道路既有可能
    有坍方土石滑落，而未能及時移除或阻隔，足以影響車輛之
    通行及行車之安全，已不具備通常應有之狀態及功能，被告
    機關未積極有效為足以防止危險或損害發生之具體行為，堪
    認其就上開道路之管理有欠缺，被告機關空言已盡管理注意
    義務，卻未具體指明或證實，難謂對於其職務無所怠忽。
  (五)末按公務員於執行職務行使公權力時，因故意或過失不法侵
    害人民自由或權利者，國家應負損害賠償責任。公務員怠於
    執行職務，致人民自由或權利遭受損害者亦同；公有公共設
    施因設置或管理有欠缺，致人民生命、身體或財產受損害者
    ，國家應負擔損害賠償責任，國家賠償法第2條第2 項、第3
    條第1 項分別定有明文。又國家損害賠償，除依本法規定外
    ，適用民法規定；不法侵害他人致死者，對於支出醫療及增
    加生活上需要之費用或殯葬費之人，亦應負損害賠償責任；
    不法侵害他人致死者，被害人之父、母、子、女及配偶，雖
    非財產上之損害，亦得請求賠償相當之金額，國家賠償法第
    5條、民法第192條第1項、第194條亦有明定。本件原告戊○○、丁○○、丙○○、乙○○、甲○○、庚○○、己○○分
    別為被害人馬邱祥玉之配偶及子女，是依上開法條之規定，
    原告等自可依國家侵權行為之法律關係，向被告機關請求賠
    償：原告戊○○已支出馬邱祥玉之殯葬費用新台幣（下同）
    21萬元，又馬邱祥玉為原告戊○○之配偶，兩人攜手含辛茹
    苦養育子女成人，並相依以待天命，僅因被告機關之廢弛職
    務致天人永隔，造成原告戊○○心理上之重大影響、精神上
    之壓力及痛苦實非筆墨所能形容，爰請求60萬元之精神慰撫
    金。而馬邱祥玉為原告丁○○、丙○○、乙○○、甲○○、
    庚○○、己○○之母親，含辛茹苦養育原告等成人，待原告
    等以反哺，並承歡膝下之際，僅因被告機關之廢弛職務致天
    人永隔，造成原告等心理上之重大影響、精神上之壓力及痛
    苦實非筆墨所能形容，爰各請求30萬元之精神慰撫金。為此
    ，爰依國家侵權行為之法律關係，請求被告應給付原告戊○○81萬元及應給付原告丁○○、丙○○、乙○○、甲○○、
    庚○○、己○○均各30萬元，並均自97年8 月30日起至清償
    日止，按年息5%計算之利息；願供擔保，請准為假執行之宣
    告。
二、被告則以：
  (一)按公有公共設施因設置或管理有欠缺，致人民生命、身體或
    財產受損害者，國家應負損害賠償責任，固為國家賠償法第
    3條第1項所明定。但此項國家賠償責任之發生，必須在客觀
    上以有公共設施之設置或管理有欠缺為前提，倘國家對於公
    有設施之設置或管理並無欠缺，縱人民受有損害，國家亦不
    負賠償責任。具國家對於防止損害之發生，若已盡相當之注
    意，並已為防止損害發生之必要措施，可認其管理並無欠缺
    者，則國家賠償責任即無由發生，此有最高法院72年台上字
    第3182號判決意旨可參。次按損害賠償之債，以有損害之發
    生及有責任原因之事實，並二者之間，有相當因果關係為成
    立要件。故原告所主張損害賠償之債，如不合於此項成立要
    件者，即難謂有損害賠償請求權存在，有同院48年台上481
    號判例參照。準此，依國家賠償法第3條第1項請求賠償者，
    除公有公共設施之設置管理若無欠缺，並盡相當之注意，縱
    人民受有損害，仍不須負賠償責任。
  (二)查原告戊○○於上開時、地，駕車行經台7線48.5K處，因山
    區豪大雨綿延數日，造成該道路上方落石崩落而擊中馬邱祥
    玉致死，此屬大雨之自然不可抗力事由，且被告機關於桃13
    3線道路下方均有設置相關防護設施，且於台7線道路上亦設
    有警告標誌，實已盡公有公共設施管理之責任。是依上開最
    高法院裁判意旨，本件被告機關對於上開道路上皆有設置相
    關防護設施，已為防止損害發生之必要措施，其管理並無欠
    缺，並盡相當之注意，與原告之損害間並無相當因果關係存
    在等情，資為置辯，並聲明：駁回原告之訴；如受不利判決
    ，願供擔保，請准宣告免為假執行。
三、兩造不爭執之事實：
  (一)原告戊○○於95年9 月12日下午19時許，駕駛車牌號碼3774
    -MW 號自用小貨車，並其上乘載被害人馬邱祥玉，行經桃園
    縣復興鄉台7 線48.5K 處，因道路上方桃133 線道路0K ＋
    930 處上邊坡坍方引起落石墜落，穿越桃133 線道路護欄，
    落下台7 線48.5K 處，擊中行駛中之上開小貨車右側及坐於
    車內副駕駛座之馬邱祥玉，致馬邱祥玉傷重不治死亡。
  (二)原告戊○○、丁○○、丙○○、乙○○、甲○○、庚○○、
    己○○分別為被害人馬邱祥玉之配偶及子女。
  (三)桃133 線道路之管理維護機關為被告，本件經行政院確定被
    告為賠償義務機關。
四、本件首應審究為被害人馬邱祥玉經落石擊中身亡，是否因被
    告管理桃133 線道路（以下簡稱系爭道路）有欠缺所致？本
    院認無法證明係因被告管理系爭道路有欠缺所致，理由如下
    ：
    (一)按當事人主張有利於己之事實者，就其事實有舉證之責任
      ，民事訴訟法第277條前段定有明文。
    (二)本件原告主張：系爭道路0 公里930 公尺處，於95年9 月
      9 日已坍方，被告為系爭道路之管理維護機關，其管理之
      路段既留有巨石未能及時移除，又未及時於12日以前在台
      7 線事故路段設置警告標誌，足以影響行車之安全，已不
      具備通常應有之狀態及功能，即係公共設施管理之欠缺之
      情，為被告所否認。經查：
      1.原告固提出相片2紙（如原證3）證明系爭道路於95年
        9月9日已坍方之情，然觀諸上揭相片並未有拍攝日期，
        且拍攝時天氣晴朗、道路路面乾燥、落石土堆亦略呈乾
        固狀，是該相片顯非於經95年9 月9 日及10日2 天大雨
        後之95年9 月11日所拍攝（兩造均不爭執95年9 月9 日
        、10日、12日均下雨），是原告提出之上揭相片並不足
        證明95年9 月9 日（或10日、11日）系爭道路已坍方。
      2.證人即桃園縣復興鄉三光村村長林正和雖到庭證述系爭
        道路於本件事故發生時早已坍方一段時間之情，惟證人
        林正和另證稱：（問：能否確定本次坍方清理多久？）
        1-2 個月，土石都先擺到路旁，弄出一個爬坡便道（一
        台小卡車可以通行）供使用，車子要開過土石之情。（
        問：發生事故當天，剛開始坍方還是坍方很久了？）已
        經坍方了一段時間，大概處理了一個月都還沒有清完。
        （參見98年4 月9 日言詞辯論筆錄），顯與原告提出之
        上揭現場相片所示「有一車道可供汽車通行」之情不符
        ，是證人林正和之證詞即有可疑。且被告已於95年9 月
        14 日 清除系爭道路之落石土堆，有被告提出之95年9
        月14 日 拍攝之相片為證，是證人林正和證稱：處理一
        個月均未清完之情，亦與事實不符，顯見證人林正和對
        本件事故發生時之系爭道路現場情形已記憶不清，其上
        揭早已坍方一段時間之證詞，自不足採。
      3.綜上可知，本件原告無法證明系爭道路於本件事故發生
        時已坍方，是原告主張被告未及時清除之情，即不足採
        信。
    (三)依原告提出之自用小貨車受損相片（原證4） 所示：自用
      小貨車右方前後車輪離地、右前方車輪離位橫向、右前方
      車輪以上車門至車頂嚴重塌陷沿至駕駛座、車身倒向左方
      緊靠路邊護欄、車身左前方護欄2 金屬柱凹陷、金屬柱連
      結護欄水泥結構體崩毀之情。參酌原告提出之事故現場道
      路（即台七省道）下方相片（原證5）留有巨石之情，可
      知本件事故係因巨石自台七省道上方之系爭道路上落下，
      「未著地」直接撞擊行進中之系爭自用小貨車右前輪上方
      車體，後順著自用小貨車行進之餘力又再往左前方撞擊道
      路護欄，使護欄受有水泥結構體崩毀，護欄金屬柱凹曲，
      巨石則掉落台七省道道路下方深谷，巨石自系爭道路掉落
      下方台七省道，既未著地，顯見原告主張巨石自系爭道路
      落下時滾動撞擊系爭道路護欄，順勢滾躍護欄頂部直落下
      台七省道之情，應屬可採，則肇事石頭下墜之力巨大，顯
      非人為之管理所能防範，故原告主張被告管理有欠缺，尚
      屬無據。
五、綜上所述，本件並無法證明被告對系爭道路之管理有欠缺，
    進而，原告依國家賠償法之法律關係請求被告應給付原告戊○○81萬元及應給付原告丁○○、丙○○、乙○○、甲○○
    、庚○○、己○○均各30萬元，並均自97年8 月30日起至清
    償日止，按年息5%計算之利息，為無理由，應予駁回。原告
    既受敗訴之判決，其假執行之聲請即失所附麗，應併予駁回
    。
六、本件事證已臻明確，兩造其餘攻擊防禦方法及其他未經援用
    之證據，經斟酌尚無礙於本院前述之認定，無一一論究之必
    要。
七、據上論結，本件原告之訴為無理由，爰依民事訴訟法第78條
    、第85條第1項前段，判決如主文。
中    華    民    國    98    年     6     月    18   日
                       民事第一庭法  官  吳爭奇
上為正本係照原本作成。
如對本判決上訴，須於判決送達後20日內向本院提出上訴狀。
中    華    民    國    98    年     6     月    19   日
                                 書記官  黃瓊儀


司法院資訊處製作；財團法人民間司法改革基金會備份。
